臺灣臺中地方法院刑事判決　　　　　　　95年度易字第3820號
公　訴　人　臺灣臺中地方法院檢察署檢察官
被　　　告　乙○○
　　　　　　　　　　　弄47號.
上列被告因詐欺案件，經檢察官提起公訴（95年度偵緝字第2198
號）及移送併案審理（96年度偵字第第3407號），本院判決如下
：
    主    文
乙○○共同連續意圖為自己不法之所有，以詐術使人將本人之物
交付，處有期徒刑陸月，如易科罰金，以銀元佰元即新臺幣玖
佰元折算壹日。
    犯罪事實
一、乙○○與己○○（應由檢察官另行偵辦）分別係裕揚實業有
    限公司（下稱裕揚公司）之負責人及業務經理（公司業務實
    際上均由己○○負責，高玉璧僅係掛名負責人），其等均明
    知裕揚公司已無償債資力，竟共同基於意圖為自己不法所有
    之概括犯意，向下列各公司訛稱訂貨或委託代工，初期先小
    額訂貨並正常支付貨款，以取信於該等公司，嗣後即大量訂
    貨，使渠等分別陷於錯誤，誤信為正常交易往來，而如期交
    貨，嗣於欲收取貨款時，卻發現裕揚公司早已搬空，並無營
    業跡象，而乙○○與己○○亦不見蹤影，渠等公司始發現受
    騙：
(一)於民國95年4 月14日，由己○○出面，以裕揚公司名義向得維
  紡織品股份有限公司（下稱得維公司）訛稱欲訂購塑膠夾網膠
  皮1 萬碼，貨款新臺幣（下同）53萬5 千元，因先前己○○曾
  先後於94年12月17日及95年3 月22日訂貨，並如期支付貨款，
  致得維公司不疑有它，遂於95年5 月4 日交貨完畢；復於95年
  5 月30日，己○○再次向得維公司訂購前揭料材2 萬碼，得維
  公司於95年6 月13日先行交貨1 萬碼予裕揚公司，貨款54萬30
  00元。嗣得維公司於95年6 月27日委派業務人員庚○○至設走
  在臺中市○○區○○路3 段765 號之裕揚公司欲收取貨款時，
  竟發現該公司早已搬空，致前揭貨款求償無門而受有損害，始
  知受騙。
(二)自94年2 月間起，由己○○出面，以裕揚公司名義向甲○○所
  經營之吉南機械廠購買線材，初期先以交付現金或交付裕揚公
  司、乙○○為發票人之支票，支付小額貨款，俟取得甲○○之
  信賴後，自94年10月間起，至95年5 月間止，己○○即開始增
  加訂貨之貨櫃數，並密集訂貨，復以各種理由屢次將交付之支
  票予以換票、延期，合計吉南機械廠共交貨1142萬7803元。惟
  迄至95年6 月18日甲○○欲與己○○聯絡，要求支付票款時，
  卻發現電話已無人接聽，己○○早已不知去向，始知受騙。
(三)於94年12月間，由己○○出面，以裕揚公司名義向丁○○所經
  營之瑋璁企業社訂購不鏽鋼線17多萬元，並交付裕揚公司、乙○○為發票人之支票，支付該筆貨款，該次票款於95年1 月間
  如期兌現。俟取得丁○○之信賴後，自95年2 月間起，至95年
  6 月間止，己○○即以支付支票之方式，多次大量向瑋璁企業
  社購買不鏽鋼線，並要求瑋璁企業社將該等原料代為運送至丙○○經營之明發興鉚釘工業有限公司（下稱明興發公司）加工
  ，使丁○○誤信為正常交易，而依約交貨，貨款合計851 萬27
  89元。迄至95年6 月21日，丁○○接獲銀行退票通知，聯絡不
  上己○○，隨即趕往明興發公司欲取回其先前運至該處之原料
  ，丙○○告知己○○早於95年6 月17日下午5 時許至8 時許止
  ，雇工將前揭原料及所有加工之螺絲成品、半成品均載運一空
  ，丁○○始知受騙。
(四)95年6 月間，由己○○出面，以裕揚公司名義委託丙○○經營
  之明興發公司代為加工生產六角螺絲，並告知原料其會委託上
  游廠商瑋璁企業社載運至該處，使丙○○誤信為真，俟原料陸
  續運送至明興發公司後，即依約代為加工。嗣於95年6 月17日
  ，己○○告知丙○○欲載回原料，改換其他較好加工之原料，
  遂雇工至明興發公司將前揭原料、加工之成品、半成搬運一空
  ，合計加工費用共36萬8150元，己○○卻未支付款項而獲取加
  工利益。迄至95年6 月21日，丁○○聯絡丙○○裕揚公司之支
  票均遭退票，欲載回前揭原料時，丙○○始知受騙。
二、案經得維公司之代表人戊○○訴由臺灣臺中地方法院檢察署
    檢察官偵查起訴及同署檢察官移請併案審理。
    理    由
一、訊據被告乙○○固不否認其為裕揚公司之掛名負責人，及己○○有以該公司名義向前揭公司訂貨或委託代工之事實，惟
    矢口否認涉有詐欺犯行，辯稱：伊本來係在裕揚公司上班，
    是己○○說要以其名義當公司負責人，公司之業務實際上是
    己○○在處理，是己○○去詐騙他人，伊並未向前揭公司訂
    貨或委託代工，亦無詐欺前揭公司之行為云云。惟查：
(一)己○○確實有以裕揚公司之名義訛向前揭公司訂貨或委託代工
  ，其中有部分並交付裕揚公司及被告名義為發票人之支票，作
  為支付貨款之方式，嗣並未支付該等款項，反逃匿無蹤等情，
  業據庚○○、甲○○、丁○○、丙○○於警詢及本院審理中證
  述綦詳，復有裕揚公司房屋租賃契約書、訂購單、得維公司銷
  售出貨單、裕揚公司現場照片、支票、退票理由單、瑋璁企業
  社之債權統計表、出貨單、明興發公司銷貨單、應收帳款明細
  表、裕揚公司支票退票相關資料、裕揚公司申登及董監事資料
  、法務部票據信用資訊連結作業查詢單等附卷可稽。己○○有
  以裕揚公司之名義為上開詐欺行為，灼然甚明。
(二)被告雖以其未曾出面向上開得維公司、吉南機械廠、瑋璁企業
  社、明興發公司訂貨或委託代工為辯，惟被告既同意己○○之
  提議，出名擔任裕揚公司之負責人，並同意以裕揚公司及被告
  之名義申請票據，簽發票據，作為公司營運使用，且將裕揚公
  司之實際業務均交由己○○處理，則被告顯與己○○有犯意聯
  絡及行為分擔，並概括授權己○○為一切業務之意思及行為，
  況被告既身為名義負責人，依法對該公司之業務即負有參與、
  指揮、監督之義務，竟放任由己○○以該公司名義詐騙他人，
  被告自難徒以其未出面詐騙云云脫免罪責。
(三)綜上，本案已臻明確，被告犯行堪以認定。
二、被告行為後，刑法及刑法施行法業於94年2 月2 日經總統以
    華總一義字第09400014901 號令修正公布，並於95年7 月1
    日施行。按行為後法律有變更者，適用行為時之法律，但行
    為後之法律有利於行為人者，適用最有利於行為人之法律，
    現行刑法第2 第1 項定有明文。此條規定乃與刑法第1 條罪
    刑法定主義契合，而貫徹法律禁止溯及既往原則，係規範行
    為後法律變更所生新舊法律比較適用之準據法，是刑法第2
    條本身雖經修正，但刑法第2 條既屬適用法律之準據法，本
    身尚無比較新舊法之問題，應一律適用裁判時之現行刑法第
    2 條規定以決定適用之刑罰法律，先予敘明。是按：
(一)刑法第339 條第1 項之詐欺取財罪，法定刑得科或併科銀元一
  千元以下罰金，據修正後刑法施行法增訂第1 條之1 ：「（第
  一項）中華民國九十四年一月七日刑法修正施行後，刑法分則
  編所定罰金之貨幣單位為新臺幣。（第二項）九十四年一月七
  日刑法修正時，刑法分則編未修正之條文定有罰金者，自九十
  四年一月七日日刑法修正施行後，就其所定數額提高為三十倍
  。但七十二年六月二十六日至九十四年一月七日新增或修正之
  條文，就其所定數額提高為三倍」及刑法第33條第5 款修正為
  ：「主刑之種類如下：五、罰金：新臺幣一千元以上，以百元
  計算之」等規定，是依修正後之法律，刑法第339 條第1 項之
  詐欺取財罪所得科或併科處之罰金刑最高為新臺幣3 萬元（1
  千元30）、最低為新臺幣1 千元；然依被告行為時之刑罰法
  律，即罰金罰鍰提高標準條例第1 條前段規定之提高倍數十倍
  及刑法第33條第5 款規定之罰金最低額1 元計算，該罪之罰金
  刑最高為銀元1 萬元，最低額為銀元10元，若依現行法規所定
  貨幣單位折算新臺幣條例第2 條之規定換算為新臺幣，最高額
  雖與新法同為新臺幣3 萬元，然最低額僅為新臺幣30元。因此
  ，比較上述修正前、後之刑罰法律，自應以被告行為時關於科
  或併科處罰金刑之法律較有利於被告。
(二)至於刑法第28條關於共犯之規定，修正前刑法第28條規定：「
  二人以上共同實施犯罪之行為者，皆為共犯。」，修正後刑法
  第28條則規定為：「二人以上共同實行犯罪之行為者，皆為共
  犯。」，揆諸本條之修正理由係為釐清陰謀共同正犯、預備共
  同正犯、共謀共同正犯是否符合正犯之要件。被告與己○○間
  有犯意聯絡及行為分擔，並非陰謀犯或預備犯，不論依修正前
  或修正後之規定均係共同實施犯罪行為之共同正犯，是新舊法
  處罰之輕重相同，無比較適用之問題，應逕依裁判時法即修正
  後刑法第28條之規定，論以共同正犯（最高法院95年度第21次
  刑事庭會議決議意旨參照），併予敘明。
(三)刑法第56條關於連續犯之規定亦經修正刪除，是於新法修正施
  行後，本件被告與己○○間連續詐欺前揭公司之行為，如依新
  法規定，應按數罪之規定併罰；如依修正刪除前之連續犯規定
  ，則應依修正前刑法第56條規定以一罪論，但得加重其刑至2
  分之1 ，數罪併罰之結果，顯較以一罪論之結果不利於被告。
  經比較新舊法結果，以舊法較有利於被告。
(四)再被告於犯罪時之刑法第41條第1 項前段規定：「犯最重本刑
  為五年以下有期徒刑以下之刑之罪，而受六個月以下有期徒刑
  或拘役之宣告，因身體、教育、職業、家庭之關係或其他正當
  事由，執行顯有困難者，得以一元以上三元以下折算一日，易
  科罰金。」又被告行為時之易科罰金折算標準，修正前罰金罰
  鍰提高標準條例第2 條（現已刪除）規定，就其原定數額提高
  為1 百倍折算1 日，則本件被告行為時之易科罰金折算標準，
  最高應以銀元300 元折算1 日，經折算為新臺幣後，應以新臺
  幣900 元折算為1 日。惟95年7 月1 日修正公布施行之刑法第
  41條第1 項前段則規定：「犯最重本刑為五年以下有期徒刑以
  下之刑之罪，而受六個月以下有期徒刑或拘役之宣告者，得以
  新臺幣一千元、二千元或三千元折算一日，易科罰金。」比較
  修正前後之易科罰金折算標準，以95年7 月1 日修正公布施行
  前之規定，較有利於被告，則應依刑法第2 條第1 項前段，適
  用修正前刑法第41條第1 項前段之規定，定其折算標準。
(五)綜合上述各條文修正前、後之比較，揆諸前揭最高法院決議及
  修正後刑法第2 條第1 項規定之「從舊、從輕」原則，自應適
  用被告行為時之法律，即修正前刑法之相關規定，並配合罰金
  罰鍰提高標準條例第1 條前段及修正前罰金罰鍰提高標準條例
  第2 條之規定，予以論處。
三、核被告所為，就犯罪事實欄一(一)至(三)部分，係犯刑法第339
    條第1 項詐欺取財罪；就犯罪事實欄一(四)部分，係犯刑法第
    339 條第2 項之詐欺得利罪（移送併辦意旨書就犯罪事實欄
    一(四)部分誤載為刑法第339 條第1 項詐欺取財罪，應予更正
    ）。公訴人雖僅就被告詐欺得維公司之犯行予以起訴，而未
    論及其餘犯行，惟被告其餘犯行業據檢察官移送併案審理，
    且與前揭起訴成罪部分，有連續犯之裁判上一罪關係，為起
    訴效力所及，本院自得併予審理。被告與己○○間，就上開
    犯行，有犯意聯絡及行為分擔，應逕依修正後刑法第28條之
    規定，論以共同正犯。被告就上開犯罪事實所為多次詐欺取
    財及詐欺得利之犯行，時間緊接，觸犯構成要件相同之罪，
    顯係基於概括犯意反覆為之，為連續犯，應論以一罪，並加
    重其刑（以詐欺吉南機械廠之金額最多，情節為重）。爰審
    酌被告為圖一己私利，明知無經營公司及支付貨款之能力，
    卻任由己○○以公司名義虛偽訂貨，造成他人受有損失，犯
    罪之動機、目的可議，惟念其犯罪手段平和，被告尚非實際
    經營者，參與犯行之程度，及被告犯後未能坦承犯行之犯後
    態度，未能與被害人和解，賠償損害等一切情狀，量處如主
    文所示之刑，並諭知易科罰金之折算標準，以示懲儆。
據上論斷，依刑事訴訟法第第299 條第1 項前段，刑法第2 條第
1 項前段、第28條、第56條（修正前）、第339 條第1 項、第2
項、第41條第1 項前段（修正前），罰金罰鍰提高標準條例第1
條前段、修正前罰金罰鍰提高標準條例第2 條，現行法規所定貨
幣單位折算新臺幣條例第2 條，判決如主文。
中　　華　　民　　國　　96　　年　　7 　　月　　13　　日
                  刑事第十五庭  審判長法  官  曾佩琦
                                      法  官  郭瑞祥
                                      法  官  蔡美華
上正本證明與原本無異。
如不服本判決，應於送達後十日內向本院提出上訴狀（須附繕
本），上訴於臺灣高等法院臺中分院。
                                      書記官  劉家瑜
中　　華　　民　　國　　96　　年　　7 　　月　　13　　日
附錄論罪科刑法條
中華民國刑法第339條
意圖為自己或第三人不法之所有，以詐術使人將本人或第三人之
物交付者，處5 年以下有期徒刑、拘役或科或併科1 千元以下罰
金。
以前項方法得財產上不法之利益或使第三人得之者，亦同。
前二項之未遂犯罰之。
